臺灣嘉義地方法院刑事判決
109年度金訴字第140號
公  訴  人  臺灣嘉義地方檢察署檢察官
被      告  葉怡如


指定辯護人  趙璧成律師（義務辯護律師）
上列被告因違反洗錢防制法等案件，經檢察官提起公訴（109年
度偵字第7554號、109年度偵字第5203號）暨移送併辦（109年度
偵字第10380號），本院判決如下：
    主  文
葉怡如幫助犯洗錢防制法第十四條第一項之一般洗錢罪，處有期
徒刑貳月，併科罰金新臺幣貳萬元，罰金如易服勞役，以新臺幣
壹仟元折算壹日。又犯竊盜罪，處罰金貳仟元，罰金如易服勞役
，以新臺幣壹仟元折算壹日。所處罰金部分，應執行罰金貳萬壹
仟元，罰金如易服勞役，以新臺幣壹仟元折算壹日。
    事  實
一、葉怡如可預見金融機構帳戶係個人理財之重要工具，為個人
    財產、信用之重要表徵，如交予他人使用，有供作財產犯罪
    用途之可能，而犯罪者取得他人存摺或提款卡（含密碼）之
    目的在於取得贓款及掩飾犯行不易遭人追查，對於提供帳戶
    雖無引發他人萌生犯罪之確信，但仍基於縱若取得其帳戶之
    人利用帳戶持以詐欺取財，或掩飾、隱匿特定犯罪所得去向
    、所在而洗錢，亦不違背其本意之幫助犯意，以通訊軟體LI
    NE與真實姓名年籍不詳之成年詐欺集團成員聯繫後，遂依對方
    之要求，於民國109年4月份某日，在嘉義市德安路某全家便
    利超商內，將其所申辦合作金庫商業銀行北嘉義分行帳號00
    00000000000號帳戶（下稱本案帳戶)之提款卡寄出，並以LI
    NE傳送訊息方式告知對方提款卡密碼，以此方式幫助該不詳
    之人與其所屬詐欺集團成員（無證據證明葉怡如主觀上知悉
    有3人以上），為詐欺取財犯行時，方便取得贓款，並掩飾
    、隱匿詐欺取財犯罪所得之去向與所在，而不易遭人查緝。
    嗣上揭詐欺集團成員取得上開帳戶資料後，即共同意圖為自
    己不法之所有，基於詐欺取財之犯意聯絡，分別為以下犯行
    ：
（一）於109年5月11日下午3 時53分許，撥打電話予甲○○，先
　　後假冒為生活工坊人員及台新國際商業銀行專員，對甲○○佯
    稱：下單系統誤增1筆信用卡刷卡紀錄，要協助取消刷卡紀
    錄，但須先轉帳以進行個資開通云云，致甲○○陷於錯誤，依
    對方指示而於同日下午5時許，以手機登入其臺灣銀行網路
    銀行轉帳新臺幣（下同）15萬（不含手續費10元）至本案帳
    戶，旋遭該詐欺集團成員提領一空。嗣甲○○察覺有異，經報
    警處理後，始循線查悉上情。　
（二）於109年5月12日下午5時21分許，撥打電話予丙○○，先
　　後假冒為華泰文化及中國信託商業銀行客服人員，對丙○○佯
    稱：因客服人員下錯訂單，要協助取消訂單，但須先轉帳以
    確認是本人云云，致丙○○陷於錯誤，而依指示於同日下午5
    時42分許，以手機登入其中國信託商業銀行網路銀行轉帳6,
    099元至本案帳戶，旋遭該詐欺集團成員提領一空。嗣丙○○
    察覺有異，經報警處理後，始循線查悉上情。　　
二、葉怡如意圖為自己不法之所有，基於竊盜之犯意，於109年8
    月1日上午10時34分至11時1分許，在嘉義市○區○○里00鄰○○
    路000號統一超商新嘉友門市店內，趁店員未注意之際，徒
    手竊取該店店長乙○○所管領、放置在該店商品架上之傳輸線
    1組（廠牌PHILIPS、價值199元），藏放在其隨身攜帶之包
    包內，未結帳付款即步出店外，並騎乘車牌號碼000-0000號
    重型機車離去現場。嗣因該店員工於同日下午3時許盤點店
    內商品時，發現上開物品遭竊，通知乙○○報警處理，經警調
    閱現場監視錄影器畫面後，始循線查悉上情。 
三、案經甲○○訴由新北市政府警察局海山分局報告臺灣新北地方
    檢察署呈請臺灣高等檢察署檢察長核轉暨丙○○、乙○○訴由嘉
    義市政府警察局第一分局報告臺灣嘉義地方檢察署檢察官偵
    查起訴。
    理  由
一、證據能力之說明：
    按被告以外之人於審判外之陳述，雖不符刑事訴訟法第159 
    條之1 至之4 等四條之規定，然經當事人於審判程序同意作
    為證據，法院審酌該言詞陳述或書面陳述作成時之情況，認
    為適當者，亦得為證據；當事人、代理人或辯護人於法院調
    查證據時，知有刑事訴訟法第159 條第1 項不得為證據之情
    形，而未於言詞辯論終結前聲明異議者，視為有前項之同意
    ，同法第159 條之5 定有明文。查本判決以下所引用之被告
    以外之人於審判外之言詞或書面陳述，檢察官、被告葉怡如
    及辯護人於本院準備程序、審理中均表示不爭執證據能力，
    同意列為本案證據等語（見本院卷第40至41、119至120頁)
    ，本院審酌上開供述證據資料製作時之情況，並無不當取得
    或存有導致證明力明顯過低之瑕疵，認以之作為證據應屬適
    當，揆諸前開規定，應認均具證據能力。
二、認定犯罪事實所憑證據及理由：
（一）事實欄一部分：
  1.訊據被告對事實欄一所示犯罪事實於本院審理中坦白承認（
    見本院卷第118、123至124頁），與其警詢、偵查及本院準
    備程序中所述交付本案帳戶資料予不詳之人等過程大抵一致
    （見嘉市警一偵字第1090701600號卷第1至3頁，109年度偵
    字第5203號卷第13至15頁，109年度交查字第2138號卷第17
    至18頁，本院金訴卷第39至42頁），且於被告交付本案帳戶
    之提款卡及密碼後，告訴人甲○○、丙○○因受訛騙而將款項轉
    帳至本案帳戶等情，亦經告訴人甲○○、丙○○於警詢中之指訴
    明確（見嘉市警一偵字第1090701600號卷第5至6頁，109年
    度偵字第37543號卷第31至34頁）。此外，尚有⑴本案帳戶之
    新開戶建檔登錄單、歷史交易明細查詢結果（見嘉市警一偵
    字第1090701600號卷第8至9頁，109年度偵字第37543號卷第
    109至113頁，本院金訴卷第107至111頁）；⑵告訴人丙○○報
    案後之內政部警政署反詐騙諮詢專線紀錄表、臺南市政府警
    察局第一分局東寧派出所受理詐騙帳戶通報警示簡便格式表
    、受理各類案件紀錄表、受理刑事案件報案三聯單、金融機
    構聯防機制通報單各1份、中國信託銀行臺幣轉帳交易結果
    通知手機截圖3張（見嘉市警一偵字第1090701600號卷第10
    至14、16頁）；⑶告訴人甲○○報案後之內政部警政署反詐騙
    諮詢專線紀錄表、新北市政府警察局蘆洲分局五股分駐所受
    理詐騙帳戶通報警示簡便格式表、受理各類案件紀錄表、受
    理刑事案件報案三聯單、金融機構聯防機制通報單各1份、
    台灣銀行轉帳紀錄手機截圖影本1紙（見109年度偵字第3754
    3號卷第147至148、156、163至165、178頁）等在卷可佐，
    堪認被告此部分自白確與事實相符而可採。
  2.按刑法第13條所稱故意有直接故意（確定故意）與間接故意
    （不確定故意）之別，條文中「行為人對於構成犯罪之事實
    ，明知並有意使其發生者」為直接故意，至於「行為人對於
    構成犯罪之事實，預見其發生而其發生並不違背其本意者」
    則屬間接故意；又間接故意與有認識過失之區別，在於二者
    對構成犯罪之事實雖均預見其能發生，但前者對其發生並不
    違背其本意，後者則確信其不發生。次按我國洗錢防制法對
    於洗錢之定義，所參酌之聯合國禁止非法販運麻醉藥品和精
    神藥物公約（又稱維也納公約）第3 條第1 項第b 、c 款，
    以及聯合國打擊跨國有組織犯罪公約第6 條第1 項第a 、b 
    款之中文版，雖將行為人必須「knowing 」洗錢標的財產是
    源自特定犯罪所得之「knowing 」翻譯為「明知」。但洗錢
    防制法第2 條修正之立法說明第4 點，已敘明有關是否成立
    該條第3 款洗錢行為之判斷重點「在於主觀上是否明知或可
    得而知所收受、持有」，即不以「明知」為限。查金融機構
    之帳戶資料事關個人財產權益之保障，其專有性甚高，除非
    本人或與本人親密關係者，難認有何理由可自由流通使用該
    帳戶資料，一般人均有妥為保管及防止他人任意使用之認識
    ，縱特殊情況偶需交付他人使用，亦必深入瞭解用途及合理
    性，始予提供，且該等專有物品如落入不明人士手中，而未
    加以闡明正常用途，極易被利用為與財產有關之犯罪工具，
    此為吾人依一般生活認知所易於體察之常識。況近來類似詐
    騙案件層出不窮，詐欺集團多利用人頭帳戶做為出入帳戶，
    不僅廣為媒體所披載，亦經政府一再宣導提醒注意。再者，
    金融帳戶乃個人理財工具，依我國現狀，申設金融帳戶並無
    任何特殊限制，且可於不同之金融機構申請多數帳戶使用，
    是依一般人之社會通念，若見他人不以自己名義申請帳戶，
    反而收購或借用別人之金融帳戶以供使用，並要求提供提款
    卡及告知密碼，則提供金融帳戶者主觀上如認識該帳戶可能
    作為對方收受、提領特定犯罪所得使用，對方提領後會產生
    遮斷金流以逃避國家追訴、處罰之效果，仍基於幫助之犯意
    ，而提供該帳戶之提款卡及密碼，以利洗錢實行，仍可成立
    一般洗錢罪之幫助犯（最高法院108 年台上大字第3101號刑
    事裁定意旨參照）。此因金融機構帳戶之功能，即係收受他
    人轉帳或匯入的款項，並可透過提款卡或網路銀行的方式，
    進行提領與轉帳，而目前我國申請金融帳戶極為便利，若非
    為掩飾犯罪所得，以使犯罪行為不易遭查緝，衡情應無使用
    他人金融帳戶之必要。從而，被告雖未直接使用本案帳戶，
    參與本案之詐欺犯行，或直接使用而替他人掩飾或隱匿犯罪
    所得，然依上說明，被告將本案帳戶資料寄出時，應有預見
    本案帳戶資料落入不明人士手中，可能幫助他人實施詐欺取
    財犯罪及掩飾、隱匿特定犯罪所得之去向、所在，惟其仍將
    本案帳戶資料貿然提供，其顯具有縱若收受本案帳戶資料之
    人，以該帳戶資料作為實施詐欺取財之工具及進行洗錢之犯
    罪，亦不違背其本意之幫助故意至明。
（二）事實欄二部分：
    事實欄二所示犯罪事實，業經被告於警詢、本院準備程序及
    審理中坦承不諱（見嘉市警一偵字第1090006723號卷第1至4
    頁，本院金訴卷第40、118頁），核與告訴人乙○○於警詢中
    之指訴情節相符（見嘉市警一偵字第1090006723號卷第7至1
    0頁），另有被害報告單、車輛詳細資料報表各1紙、監視器
    影像蒐證畫面截圖9張及監視器影像光碟1片附卷可稽（見嘉
    市警一偵字第1090006723號卷第12至15頁、第17頁袋內），
    堪認被告此部分自白確與事實相符而可採。
（三）綜上所述，本案被告各次犯行均事證明確，堪以認定，應
    予依法論科。
三、論罪科刑之法律適用：
（一）按刑法上之幫助犯，係對於犯罪與正犯有共同之認識，而
　　以幫助之意思，對於正犯資以助力，而未參與實施犯罪之行
    為者而言；是以，如未參與實施犯罪構成要件之行為，且係
    出於幫助之意思提供助力，即屬幫助犯，而非共同正犯。查
    事實欄一部分，被告雖提供本案帳戶資料供該不詳之人與其
    所屬詐欺集團成員犯詐欺取財及洗錢犯罪使用，然尚無證據
    可認被告有參與實施詐欺取財或洗錢之構成要件行為，是被
    告所為，僅係對於該不詳之人與其同夥成員共同為詐欺取財
    及洗錢犯罪之實行有所助益，而屬參與詐欺取財與洗錢構成
    要件以外之行為，自應論以幫助犯，而非共同正犯。是核被
    告所為，事實欄一部分，係犯刑法第30條第1 項前段、第33
    9 條第1 項之幫助詐欺取財罪，以及刑法第30條第1 項前段
    、洗錢防制法第14條第1 項之幫助洗錢罪；又事實欄二部分
    ，係犯刑法第320條第1項之竊盜罪。。
（二）被告交付本案帳戶資料之一行為，雖使該不詳之人與其同
　　夥成員共同為事實一、（一）至（二）所示共計 2次詐欺取
　　財犯罪，分別侵害告訴人甲○○、丙○○2 人之財產法益，
　　但被告既係以一個提供金融機構帳戶提款卡及密碼之行為，
　　同時幫助上揭正犯向他人犯詐欺取財罪，以及掩飾、隱匿犯
　　罪所得去向、所在之洗錢罪，其行為具有局部之同一性，乃
　　一行為觸犯數罪名之想像競合犯，應從一重之幫助洗錢罪處
　　斷。
（三）按「又正犯與幫助犯、既遂犯與未遂犯，犯罪之態樣或果
　　雖有不同，唯其基本事實均相同，原不生變更起訴法條之問
    題」（最高法院97年度台上字第202號刑事判決意旨參照）
    。被告提供本案帳戶資料，供該不詳之人與其同夥成員供作
    收受2位告訴人受騙款項之匯款帳戶，藉以掩飾、隱匿該犯
    罪所得之去向、所在，堪認被告單純提供帳戶之行為，並非
    洗錢行為，僅是對正犯之洗錢犯行有所助益，應僅論以洗錢
    罪之幫助犯。公訴意旨認被告構成洗錢防制法第14條第1項
    之洗錢罪正犯，容有未合，爰更正所引法條，尚不生變更起
    訴法條之問題，附此敘明。
（四）又按犯前2 條之罪，在偵查或審判中自白者，減輕其刑，
　　洗錢防制法第16條第2 項定有明文。被告於本院審理時對於
    所犯同法第14條第1 項之罪自白不諱（見本院金訴卷第118 
    頁），依上開規定，應予減輕其刑。且被告既係對正犯資以
    助力而未參與犯罪構成要件行為之實行，為洗錢罪之幫助犯
    ，爰依刑法第30條第2 項之規定，按正犯之刑減輕之，並依
    刑法第70條規定遞減之。
（五）本院審酌被告明知現今社會詐騙風氣橫行，竟輕率提供本
　　件帳戶存摺、提款卡及密碼供不明人士使用，淪為詐欺集團
    成員在詐騙過程所用工具，造成告訴人甲○○、丙○○受有財產
    損害，不僅影響社會交易安全秩序，亦增加上揭2位告訴人
    尋求救濟之困難，並使犯罪之追查趨於複雜，助長詐欺犯罪
    風氣之猖獗，又因一時貪念，不以正當途徑獲取所需，趁機
    竊取便利商店之貨品，造成告訴人乙○○蒙受損害，被告所為
    殊有不該；惟念及其犯後業已坦承犯行，復就竊盜犯行部分
    ，與告訴人乙○○成立和解，賠償告訴人乙○○之損失，有卷附
    和解協議書影本1份在卷可參（見本院金訴卷第131頁），至
    幫助洗錢部分，因被告囿於自身經濟狀況，致無法對告訴人
    甲○○、丙○○賠償，迄今未能和解等情，已據辯護人為被告陳
    明在卷（見本院金訴卷第125頁），兼衡被告自述智識程度
    為國中畢業，已婚，與配偶、4個子女同住，子女均處於求
    學階段，而其目前擔任臨時約聘工作，時薪160元，合約僅
    有1個月，家庭為低收入戶，有嘉義市西區低收入戶證明書1
    份存卷可證之家庭、生活暨經濟狀況（見本院金訴卷第65、
    193 頁）等一切情狀，量處如主文所示之刑，並就罰金刑部
    分定如主文所示之應執行刑，且均諭知易服勞役之折算標準
    。
（六）至辯護人雖以被告犯後坦承犯行，態度良好，前未經受有
    期徒刑以上刑之宣告，因一時思慮不周，方錯為本案犯行，
    所犯情節非重，竊盜部分已與告訴人乙○○和解，以及被告為
    低收入戶家庭，經濟狀況不佳，尚須照顧4名未成年子女，
    若入監執行，將有重大影響，被告將來亦難以回歸社會等情
    ，請求本院給予被告緩刑宣告。惟查：
  1.有關竊盜犯行部分，被告於警詢時對其竊取之物乃辯稱：我
    原先想購買回家使用，在那邊坐了半小時後便忘了，離開門
    市一陣子後始想起忘記結帳云云（見嘉市警一偵字第109000
    6723號卷第3頁），此核與告訴人乙○○於本院準備程序中指
    稱：損失的物品被告沒有返還，我們報案後，警察找到被告
    ，後來被告來門市丟了300元，說東西忘記結帳，不承認有
    竊盜，這個300元我有請被告到我們門市拿回，我不想和解
    等語（見本院金訴卷第37至38頁）大抵合致，可見被告最終
    雖於本院準備程序後與告訴人乙○○和解，取得告訴人乙○○之
    諒解，然被告犯後於偵查階段，仍企圖避重就輕，飾詞推卸
    自己之犯行，是本院認仍有使被告受一定刑罰使其記取教訓
    之必要。
  2.有關幫助洗錢犯行部分，對於貿然提供帳戶資料之行為，已
    助長詐欺犯罪之猖獗，被告於偵查、本院準備程序中原否認
    犯罪，未見其自覺所為之不當。且被告當時為能順利貸款，
    將幾近未有餘額（核對後應為5元餘額）之帳戶資料交出時
    ，亦未詢問對方使用目的（見本院金訴卷第41頁），換言之
    ，被告顯知其本身亦不致受有財產損害，始心存僥倖，在未
    有任何防免淪為不法使用之控管下，逕將帳戶資料提供予不
    詳之人，是觀諸本案情節，被告仍具有一定之惡性程度，兼
    以被告始終無法與告訴人甲○○、丙○○和解，亦未見有何彌補
    告訴人甲○○、丙○○之實際作為，從而被告此部分所宣告之刑
    ，並不存在「暫不執行為適當」之情形，仍有令被告接受一
    定刑罰之必要。況本院此部分犯行所宣告之徒刑、罰金刑，
    係得以易服社會勞動及易服勞役，被告若因家庭或經濟因素
    ，而認自身不宜入監執行，當可待案件確定後，以此為由向
    執行檢察官聲請准予前開易刑處分。　
　3.綜上，辯護人為被告利益所為之此部分辯護，礙難憑採，末
    此敘明。　
四、不予沒收之說明：
（一）有關事實欄一、（一）部分，被告供稱其將本案帳戶資料
　  寄出後，並未取得報酬等語（見本院金訴卷第123頁），卷
    查亦無積極證據證明被告有因此取得任何利益，既無從認定
    被告獲有犯罪所得，應不予宣告沒收或追徵價額。
（二）按犯第14條之罪，其所移轉、變更、掩飾、隱匿、收受、
　　取得、持有、使用之財物或財產上利益，沒收之，固為洗錢
    防制法第18條第1 項前段所明定，惟被告所為係洗錢防制法
    第14條第1 項洗錢罪之幫助犯，其犯罪態樣與實施犯罪之正
    犯有異，所處罰者乃其提供助力之行為本身，而非正犯實施
    犯罪之行為，因此幫助犯不適用責任共同之原則，對於正犯
    所移轉、變更、掩飾、隱匿、收受、取得、持有、使用之財
    物或財產上利益，自毋庸為沒收之宣告，併此敘明。
（三）至被告提供本案帳戶之提款卡及密碼後，該帳戶部分後續
　　業為檢警通報列為警示帳戶，經本案偵、審程序後，無法再
　　供正常流通交易使用；是就被告交付之提款卡部分，因並未
　　扣案，且所屬帳戶已遭警示，該犯罪工具對詐欺集團而言，
　　已失其匿名性，也無法再供犯罪集團任意使用，實質上無何
　　價值，且非屬違禁物或法定應義務沒收之物，爰不為沒收之
　　諭知。
（四）另事實欄一、（二）部分，被告所竊得之傳輸線1組（廠
　　牌PHILIPS、價值199元），雖未據扣案，亦未合法發還予告
    訴人乙○○，但被告就此部分財物損失已向告訴人乙○○給付賠
    償，業如前述。據此，倘再依刑法第38條之1 第1 項前段規
    定，宣告沒收被告之犯罪所得，將有過苛之虞，爰依同法第
    38條之2 第2 項規定，不予宣告沒收之。
據上論斷，應依刑事訴訟法第299條第1項前段，洗錢防制法第14
條第1項、第16條第2項，刑法第11條前段、第30條第1項前段、
第2項、第320條第1項、第339條第1項、第55條、第42條第3項前
段、第51條第7款，刑法施行法第1條之1第1項，判決如主文。
本案經檢察官江炳勳提起公訴暨檢察官吳明駿移送併辦，檢察官
徐鈺婷到庭執行職務。
中　　華　　民　　國　　110 　年　　1 　　月　　28　　日
                  刑事第六庭  審判長法　官　王慧娟
　　　　　　　　                  　法  官  官怡臻
　　　　　　　　　                  法  官  李東益
以上正本證明與原本無異。
如不服本判決應於收受判決後20日內向本院提出上訴書狀，並應
敘述具體理由；其未敘述上訴理由者，應於上訴期間屆滿後20日
內向本院補提理由書（均須按他造當事人之人數附繕本）「切勿
逕送上級法院」。告訴人或被害人如對於本判決不服者，應具備
理由請求檢察官上訴，其上訴期間之計算係以檢察官收受判決正
本之日期為準。
中　　華　　民　　國　　110 　年　　1 　　月　　28　　日
                                    書記官　陳雪鈴
附錄本案論罪科刑法條全文：
洗錢防制法第2條
本法所稱洗錢，指下列行為：
一、意圖掩飾或隱匿特定犯罪所得來源，或使他人逃避刑事追訴
    ，而移轉或變更特定犯罪所得。
二、掩飾或隱匿特定犯罪所得之本質、來源、去向、所在、所有
    權、處分權或其他權益者。
三、收受、持有或使用他人之特定犯罪所得。
洗錢防制法第14條
有第二條各款所列洗錢行為者，處 7 年以下有期徒刑，併科新
臺幣 5 百萬元以下罰金。
前項之未遂犯罰之。
中華民國刑法第339條
意圖為自己或第三人不法之所有，以詐術使人將本人或第三人之
物交付者，處 5 年以下有期徒刑、拘役或科或併科 50 萬元以
下罰金。
以前項方法得財產上不法之利益或使第三人得之者，亦同。
前二項之未遂犯罰之。
中華民國刑法第320條
意圖為自己或第三人不法之所有，而竊取他人之動產者，為竊盜
罪，處五年以下有期徒刑、拘役或五十萬元以下罰金。
意圖為自己或第三人不法之利益，而竊佔他人之不動產者，依前
項之規定處斷。
前二項之未遂犯罰之。